【裁判字號】    89,訴,1921
【裁判日期】    891129
【裁判案由】    第三人異議之訴
【裁判全文】
臺灣台中地方法院民事判決  八十九年度訴字第一九二一號
    原      告    丁○○
    訴訟代理人    涂芳田律師
    複  代理人    乙○○      .
    被      告    丙○○      .
                  甲○○      .
右當事人間請求第三人異議之訴事件，本院判決如左：
    主      文
確認被告丙○○對於原告丁○○之新臺幣捌拾萬元債權不存在。
本院八十八年度民執辰字第一五一四五號給付票款強制執行程序（併入本院八十七年
度民執辰字第二０五九五號清償債務強制執行程序執行）應予撤銷。
訴訟費用由被告負擔。
    事      實
一、原告方面：
(一)聲明：如主文所示。
(二)陳述：
  1.確認債權關係不存在部分
  (1)按「確認法律關係之訴，非原告有即受確認判決之法律上利益者，不得提起之。
    」民事訴訟法第二百四十七條第一項定有明文。所謂「即受確認判決之法律上利
    益」，係指因法律關係之存否不明確，致原告在私法上地位有受侵害之危險，而
    此項危險得以對於被告之確認判決除去之者而言，最高法院四十二年度台上字第
    一０三一號判例可稽。
  (2)查原告之父黃昆源於民國八十五年間向訴外人首業建設股份有限公司（下稱首業
    公司）承購其所興建坐落台中縣大雅鄉○○○段第五六之三八、三九、四０、四
    一號等四筆土地之「陽光大地」大廈四樓Ｂ棟房屋乙戶，嗣又於八十六年三月二
    十六日與首業公司及六樓Ｅ棟房屋買主林淑芳共同達成交換房屋之協議由原告之
    父補足差價，與林淑芳互換房屋，並登記為原告所有。
  (3)惟關於建物基地（即台中縣大雅鄉○○○段第五六之三八、三九、四０、四一號
    等四筆土地），則由被告丙○○代表出賣人與原告之父簽訂買賣契約，土地總價
    一百七十五萬元正，原告之父並已給付自備款六十五萬元無訛。嗣丙○○持前開
    土地向台中縣大雅鄉農會（下稱：大雅鄉農會）辦理抵押貸款，又遲未清償貸款
    ，致前開土地遭抵押權人大雅鄉農會聲請查封拍賣，並由訴外人張福本拍定在案
    ，被告丙○○因此無法將前開土地應有部分所有權移轉予原告之父而陷於給付不
    能；惟被告丙○○係首業公司總經理，渠雖具名為土地出賣人，實則由首業公司
    收取土地買賣價金，故而，首業公司在被告丙○○陷於給付不能之際，乃與原告
    之父（由原告為代理人）協議將全部土地款轉為建物價金，有備忘錄可憑；至土
    地部分則另由原告向拍定人張福本購買，亦有合議書可證。是本件不動產買賣事
    件，原告之債權人絕非被告丙○○，渠對原告並無任何債權可言。
  (4)又另被告甲○○係被告丙○○之債權人，是渠乃以被告丙○○對原告有八十萬元
    債權存在，而向鈞院聲請扣押、收取該債權（鈞院八十七年度民執辰字第一五０
    三一號），並以原告為債務人逕向鈞院聲請對原告為強制執行（鈞院八十八年度
    民執辰字第一五一四五號；按已併鈞院八十七年度民執辰字第二０五九五號案執
    行）；則原告之私法上地位顯有受侵害之危險，此項危險又得以對於被告丙○○
    之確認判決除去之，為此請求確認被告丙○○對於原告之八十萬元債權不存在。
  2.第三人異議之訴部分
  (1)按第三人如不承認債務人之債權，雖未於法定期間內聲明異議致債權人向執行法
    院聲請逕向第三人為強制執行時，第三人仍得以同一事由提起異議之訴，此觀強
    制執行法第一百十九條之規定自明。
  (2)被告甲○○係另被告丙○○之債權人，渠以被告丙○○對原告有八十萬元債權存
    在，而向鈞院聲請扣押、收取該債權（鈞院八十七年度民執辰字第一五０三一號
    ），並以原告為債務人逕向鈞院聲請對原告為強制執行。
  (3)被告丙○○對於原告並無任何債權存在，業如前述，詎被告甲○○仍以被告丙○○對原告有八十萬元債權存在，而以原告為債務人逕向鈞院聲請對原告為強制執
    行，即因被告丙○○對原告既無任何債權存在，前開執行命令即失所附麗，爰依
    前揭規定對被告甲○○提起第三人異議之訴。
  3.原告丁○○以其父黃昆源名義向首業公司購買房地，房屋總價九十三萬元，出賣
    人為首業公司。土地總價為一百七十五萬元。出賣人為被告丙○○，買受人丁○○已繳房屋自備款三十五萬元，及土地自備款六十五萬元。嗣因被告丙○○向大
    雅鄉農會抵押貸款未清償，致前開土地遭大雅鄉農會拍賣，而由訴外人張福本拍
    定取得（鈞院八十六年民執辰字第八五二四號），張福本取得土地所有權後再與
    原告丁○○簽定合議書，由張福本將土地所有權移轉登記予丁○○，而丁○○應
    付款二百三十五萬元予張福本，惟因原告曾與六Ｅ之林淑芳換屋，應補貼差價九
    十萬元予林淑芳（簽定該合議書時原告已給付其中之二十五萬元予林淑芳之代表
    人劉坤漢），但張福本認餘六十五萬元應屬換屋之土地款，應由其收受，而非給
    付予林淑芳，因此就六十五萬元爭議部分，暫為保留，是有「合議書」後段之附
    約。姑不論，原告究竟應將土地款付予張福本或林淑芳，然原土地出售人丙○○
    在收受原告六十五萬元自備款後，業因土地遭受拍賣而陷於給付不能，被告丙○○對原告已無任何債權之存在，至為明確。
  4.綜右所陳，本件原告對於被告丙○○確有即受確認判決之法律上利益，且原告亦
    不承認被告丙○○之債權，為此懇請判決如訴之聲明。
(三)證據：提出下列所示為證。
  1.房屋買賣契約書影本一份。
  2.土地買賣契約書影本一份。
  3.備忘錄影本一份。
  4.合議書影本一份。
  5.聲請調本院八十六年度民執辰字第八五二四號執行卷。
  6.最高法院七十四年度台聲字第一二二號裁定。
二、被告甲○○方面：
(一)聲明：原告之訴駁回。
(二)陳述：
  1.原告雖於八十九年六月十四日所述，卻又與其於八十九年九月六日準備書狀所主
    張系爭房屋為原告以其父黃昆源之名義購買，從而本件爭執，首應究明者乃房屋
    及土地買賣契約之當事人除首業公司與丙○○外，究為原告或其父黃昆源？惟原
    告既自認係以其父之名義購買，後又將房地登記於原告名下，從而本件房屋買賣
    之當事人應為首業公司與原告，土地買賣契約則為原告與丙○○應可肯認。
  2.再就上開土地及房屋買賣契約既為原告與丙○○所簽立，而原告亦自承就此部份
    僅支付六十五萬元，尚未依約給付全部買賣價金，而依民法第三百六十七條之規
    定買受人對出賣人有交付價金及受領標的物之義務，原告對丙○○尚負有債務，
    丙○○與原告就尚未依約給付之價金自尚存有債權，被告甲○○依法行使代位權
    並聲請強制執行，於法並無不合。
  3.原告雖主張丙○○為首業公司之總經理，渠雖具名為土地出賣人，實則由首業公
    司收取土地價金，從而首業公司乃與原告之父協調將全部土地款轉為建物價金並
    提出備忘錄為憑以資抗辯，惟查，丙○○與原告間所簽訂之土地買賣契約其權利
    義務之行使與負擔，僅於上開二人間發生效力而不及於第三人，而丙○○既對原
    告依約尚有債權存在為原告所自認，且原告亦未能證明丙○○有讓與債權予首業
    公司之事實，縱原告與第三人（即首業公司）有簽立協議書，本於上開法理，縱
    此情為真，亦對丙○○不發效力，更不能免除原告對丙○○所負應給付價金之義
    務，自屬當然之理由，準此原告所指顯有誤會。
  4.退步言之，原告之主張縱使為真，惟原告所指就系爭土地向拍定人張福本所購並
    提出合議書為證，亦與事實不符，蓋張福本於台灣高等法院台中分院八十九年上
    易字第二０五號之案件中，亦自承渠只是出具名義，其他都不知道，有該院之審
    判筆錄可稽，自不可能與原告簽訂之合議書，準此原告於起訴狀內本於備忘錄、
    合議書所為之主張，被告均予否認。
(三)證據：提出下列所示為證。
  1.提出台灣高等法院台中分院八十九年上易字第二０五號案件八十九年七月十七日
    之筆錄影本一份。
  2.本院八十九年度訴更字第四號八十九年十月二十六日上午審理筆錄影本一份。
三、被告丙○○方面：
    被告未於言詞辯論期日到場，亦未提出書狀作何聲明或陳述。
四、本院依職權調閱本院八十八年度執字第一五一四五號及八十七年度執字第二０五
    九五號執行案件全卷。
    理      由
一、本件被告丙○○未於言詞辯論期日到場，核無民事訴訟法第三百八十六條各款所
    列情形，應依原告之聲請，由其一造辯論而為判決。
二、原告起訴主張原告之父黃昆源於八十五年間向訴外人首業公司承購其所興建坐落
    台中縣大雅鄉○○○段第五六之三八、三九、四０、四一號等四筆土地之「陽光
    大地」大廈四樓Ｂ棟房屋乙戶，嗣又於八十六年三月二十六日與首業公司及六樓
    Ｅ棟房屋買主林淑芳共同達成交換房屋之協議由原告之父補足差價，與林淑芳互
    換房屋，並登記為原告所有，惟關於建物基地，則由被告丙○○代表出賣人與原
    告之父簽訂買賣契約，土地總價一百七十五萬元正，原告之父並已給付自備款六
    十五萬元無訛。嗣丙○○持前開土地向大雅鄉農會辦理抵押貸款，又遲未清償貸
    款，致前開土地遭抵押權人大雅鄉農會聲請查封拍賣，並由訴外人張福本拍定在
    案，被告丙○○因此無法將前開土地應有部分所有權移轉予原告之父而陷於給付
    不能；惟被告丙○○係首業公司總經理，渠雖具名為土地出賣人，實則由首業公
    司收取土地買賣價金，故而，首業公司在被告丙○○陷於給付不能之際，乃與原
    告之父（由原告為代理人）協議將全部土地款轉為建物價金，而土地部分則另由
    原告向拍定人張福本購買。是本件不動產買賣事件，原告之債權人絕非被告丙○○，渠對原告並無任何債權可言，被告甲○○係另被告丙○○之債權人，渠以被
    告丙○○對原告有八十萬元債權存在，而向鈞院聲請扣押、收取該債權，並以原
    告為債務人逕向鈞院聲請對原告為強制執行惟被告丙○○對原告既無任何債權存
    在，前開執行命令即失所附麗，爰依前揭規定對被告甲○○提起第三人異議之訴
    。被告則以原告既自認係以其父之名義購買，後又將房地登記於原告名下，從而
    本件房屋買賣之當事人應為首業公司與原告，土地買賣契約則為原告與丙○○，
    則賣契約既為原告與丙○○所簽立，原告亦自承就此部份僅支付六十五萬元，尚
    未依約給付全部買賣價金，自依民法第三百六十七條之規定，原告既對丙○○尚
    負有債務，丙○○就原告與尚未依約給付之價金自尚存有債權，被告甲○○依法
    行使代位權並聲請強制執行，於法並無不合，且丙○○與原告間所簽訂之土地買
    賣契約其權利義務之行使與負擔，僅於上開二人間發生效力而不及於第三人，而
    丙○○既對原告依約尚有債權存在為原告所自認，且原告亦未能證明丙○○有讓
    與債權予首業公司之事實，原告與首業公司有簽立協議書縱使為真，亦對丙○○
    不發效力，更不能免除原告對丙○○所應負之給付價金義務等語以資抗辯。
二、經查，原告起訴主張原告之父黃昆源於八十五年間向訴外人首業公司承購其所興
    建坐落台中縣大雅鄉○○○段第五六之三八、三九、四０、四一號等四筆土地之
    「陽光大地」大廈四樓Ｂ棟房屋乙戶，嗣又於八十六年三月二十六日與首業公司
    及六樓Ｅ棟房屋買主林淑芳共同達成交換房屋之協議由原告之父補足差價，與林
    淑芳互換房屋，並登記為原告所有，惟關於建物基地，則由被告丙○○代表出賣
    人與原告之父簽訂買賣契約，土地總價一百七十五萬元正，原告之父並已給付自
    備款六十五萬元。嗣丙○○持前開土地向大雅鄉農會辦理抵押貸款，又遲未清償
    貸款，致前開土地遭抵押權人大雅鄉農會聲請查封拍賣，因黃昆源業已支付部份
    土地款項卻無法移轉至其名下，為使其不致因此損失，雙方同意將土地款全部轉
    為建物款，而該建物業已移轉更於至黃昆源名下，為使該買賣完整，並由首業公
    司協商有能力標購之人士至法院標得，將該建物移轉更名於黃昆源名下，並由黃
    昆源保證不得拒絕承購，提出上開土地及房屋買賣契約書影本各一份、及有備忘
    錄為證，堪信屬實，另原告主張其後由首業公司指定之人張福本購得，再由黃昆
    源及原告協同，以原告之名，向張福本購買上開四筆土地，亦有合議書為證，是
    由本件原先之系爭房屋當事人為黃昆源及首業公司，而系爭四筆土地之當事人則
    應為黃昆源及丙○○，此從原告提出之預定房屋買賣契約書及預定土地買賣契約
    書影本所載自明，次就系爭四筆土地因大雅農會聲請法院拍賣而遭查封，為解決
    雙方間因土地被查封而無法完成土地過戶手續，而由首業公司與黃昆源共謀解決
    之道而簽立備忘錄，其間簽訂備忘錄之時，雖由原告代理其父黃昆源簽約，然契
    約當事人亦首業公司及黃昆源，並未使原告成為該契約之當事人，況以前開預定
    房屋買賣契約書及預定土地買賣契約既經係以黃昆源之名義訂立契約，自應以黃
    昆源為當事人而訂立關於事後因土地不能履約之情事，始為常情，尚無因原告有
    出名，即使之直接成為當事人而為上開協商之餘地。其後就系爭四筆土地部固由
    張福本購得乙節，此為兩造所不爭執，而由原告以自己為買受人，張福本為出賣
    人，所簽立之合議書，惟就該合約書之內容觀之，固以原告為當事人簽立契約，
    並約定將來土地過戶時將過戶於原告名下，然就合議書之訂約人之簽名部份，卻
    由原告與原備忘錄之當事人黃昆源共同簽名表示同意，就此以觀，充其量表示黃
    昆源同意以其女即原告之名訂約，而原契約當事人黃昆源之真意，無非欲就其後
    決定就所購得之土地欲轉而過戶予原告名下，則黃昆源捨棄其就其與首業公司所
    簽立備忘錄之權利，由其指定原告代為購買，除不違背其與首業公司間不得拒絕
    購買之約定，同時符合其個人所需，自亦屬當事人間契約自由之範籌，當為法所
    許，並無異常之處，惟尚難因此推認原來之預定房屋買賣契約及預定土地買賣契
    約之當事人為原告。次就被告抗辯：丙○○所簽訂之土地買賣契約其權利義務之
    行使與負擔，僅於該契約之當事人而不及於第三人，而丙○○既對原告依約尚有
    債權存在，且原告亦未能證明丙○○有讓與債權予首業公司之事實，縱原告與首
    業公司有簽立協議書，本於上開法理，縱此情為真，亦對丙○○不發效力，更不
    能免除原告對丙○○所負應給付價金之義務，自屬當然之理由云云，除忽略原土
    地買賣當事人仍為黃昆源與丙○○，其所為之推論亦非可採。
三、再就被告所辯：原告之主張縱使為真，惟原告所指就系爭土地向拍定人張福本所
    購並提出合議書為證，亦與事實不符，蓋張福本於台灣高等法院台中分院八十九
    年上易字第二０五號之案件中，亦自承渠只是出具名義，其他都不知道，自不可
    能與原告簽訂之合議書，準此原告於起訴狀內本於備忘錄、合議書所為之主張，
    被告均予否認云云，惟查，被告提出之台灣高等法院台中分院八十九年上易字第
    二０五號案件八十九年七月十七日之筆錄影本上關於張福本之證言係證稱：土地
    在拍賣時，我從法院那邊買來，我只是出名義，其他的我不知道，是何貴森比較
    知道，而證人何貴森則證稱：本件土地我們有得標，是一個銀行襄理說，住戶有
    切結，說以後可以貸款，再將錢還我們，是將土地分給住戶，由住戶他們去貸款
    ，再將土地款還我們，是因為這樣子我們才去得標，我們是以四千八百萬元得標
    ，那個銀行襄理又找了一個金主，他們也出二千七百萬多元等語，足見張福本雖
    對詳細內容雖稱不清楚，然其亦不否認曾出名標得系爭土地，則被告逕以其稱其
    他都不知道等語，即否認係爭合議書及備忘錄之真正，自有未洽，況以係爭合議
    書及備忘錄若為不實之文書，則僅憑系爭預定房屋買賣契約書及預定土地買賣契
    約書，更難推知原告與被告丙○○間有契約關係，則被告主張兩造間有八十萬元
    債權之有利事實，復未能舉證以實其說，自難認其所辯為可採。至被告復提出本
    院八十九年度訴更字第四號八十九年十月二十六日上午審理到庭張福本到庭作證
    之筆錄為證，復查，證人張福本係對該案關於提示授權書、債權讓與證明書、本
    院八十八訴三六一三號證人委任張清洲律師的委任書、八十萬支票的兌領紀錄所
    為之證言，並非針對本件合議書之容所為之證言，此可參照被告提出上開筆錄在
    卷足參，且就其所言之內容，亦與其於台灣高等法院台中分院八十九年上易字第
    二０五號案件八十九年七月十七日之審理時之證言相仿，同上所述，亦尚難據其
    證人有上開之證言，即推翻系爭合議書及備忘錄之真正。
四、綜上所述，被告所辯不足採信，原告之主張堪信為真，其提起本件訴訟，請求確
    認係爭債權不存在，為有理由，應予准許，而被告甲○○以被告丙○○對於原告
    有八十萬元債權，於本院八十八年七月十二日向本院聲請強制執行（即八十八年
    度執字第一五一四五號給付票款案件），惟查，因該案經承辦法官以原告未聲明
    異議，且未撤銷執行命令為由，批示併入本院八十七年度民執辰字第二０五九五
    號強制執行案件執行，業經調閱本院八十八年執字第一五一四五號卷屬實，被告
    甲○○所為之強制執行聲請，雖併入本院八十七年度民執辰字第二０五九五號強
    制執行案件執行，然該案對於此部份併案執行部份，尚未執行完畢，亦經本院調
    閱本院八十七年度民執辰字第二０五九五號強制執行案件卷宗查核屬實，則本院
    既認定被告丙○○對於原告間之捌拾萬元債權不存在，是原告請求本院判決本院
    八十八年度民執辰字第一五一四五號給付票款強制執行程序（併入本院八十七年
    度民執辰字第二０五九五號清償債務強制執行程序執行）應予撤銷，為有理由，
    亦應予准許。
五、本件判決之基礎已臻明確，兩造其餘之攻擊防禦方法及舉證，於判決結果均無影
    響，毋庸一一論列，末此敘明。
六、據上論結，本件原告之訴為有理由，依民事訴訟法第三百八十五條第一項前段、
    第七十八條、第八十五條第一項前段，判決如主文。
中      華      民      國    八十九    年    十一    月    二十九      日
                                    臺灣台中地方法院民事第三庭
~B法      官  許石慶
右為正本係照原本作成
附記一如不服本判決，應於判決送達後二十日內，向本院提出上訴狀。
中      華      民      國    八十九    年     十一     月    二十九      日
~B法院書記官


司法院資訊處製作；財團法人民間司法改革基金會備份。
